---
title: "TP6 - Statistique avec R - Tests" 
# description: ""  # Description ou objectif du document
format:
  pdf:
    documentclass: article
    # mainfont: "Times New Roman"
    # number-sections: true # Numéroter les sections du document
    # number-depth: 3
    # toc: true     Ajout un sommaire
    # toc-depth: 3   Profondeur de numérotation/TOC
    header-includes: |
      \usepackage[bottom]{footmisc}
    text: |
      \usepackage[dvipsnames]{xcolor}
      \usepackage{booktabs}
      \usepackage{hyperref}
      \usepackage{enumitem}
lang: fr
# from: markdown+emoji  # Format d'entrée pour le document (markdown avec support des emojis)
fontsize: 10pt
papersize: a4
geometry: top=1.5cm, bottom=1.5cm, left=2.5cm, right=2.5cm
# bibliography: references.bib
link-citations: true 
nocite: "@*"
editor: 
  markdown: 
    wrap: 72
---

------------------------------------------------------------------------

## **OBJECTIFS DU TP:**

Le but de ce TP est de s'initier à l'utilisation de quelques tests
statistiques.

------------------------------------------------------------------------

Travaillez soit sur le [cluster
R](https://clust-n1.ensai.fr/){target="_blank"} soit sur le
[Datalab/Onyxia](https://datalab.sspcloud.fr/){target="_blank"}. Vous
pouvez aussi librement choisir de coder sur un document Quarto `.qmd`
(au sein de *chunks* donc) ou sur un scrpit `.R` classique.

**Commencer par charger votre Rprojet `Stats_avec_R` créé au TP1**, puis
affecter un nouveau dossier "TP6 tests". Pour importer vos données,
cliquez sur le bouton `Upload` situé dans l'onglet `Files`, en dessous
de votre environnement.

```{r, results="hide", message = FALSE, warning = FALSE, error=TRUE}
# Chargement des packages nécessaires
library(tidyverse)
library(MASS)
library(goftest)
library(readxl)
install.packages("ellipse")
library(ellipse)
install.packages("corrplot")
library(corrplot)
install.packages("car")
library(car)
```

------------------------------------------------------------------------

## Exercice 1

**Première partie : retour sur la régression linéaire (à** $p$ variables
explicatives)

::: {.callout-tip title="Quelques rappels sur la régression linéaire multiple à $p$ régresseurs"}
La régression linéaire est une méthode d'analyse statistique utilisée
pour modéliser une variable à expliquer $Y$ en fonction de plusieurs
variables explicatives (disons $p$ variables, en dehors de la
constante).

\vspace{0.10 cm}

La forme générale de la régression linéaire multiplie est représentée
par l'équation :

$$\boxed{Y_{i} = \beta_0 + \beta_1 \cdot X_{i1} + \beta_2 \cdot X_{i2} + ... + \varepsilon_i}$$

où :

-   $Y_i$ est la **variable à expliquer** (cible) pour l'individu i.
-   $X_{ij}$ désigne la $j$-ième **variable explicative (prédicteur)**
    $X_j$ associée à l'individu i.
-   $\beta_0$ est la **constante** du modèle, représentant **la valeur
    de** $Y$ lorsque $X = 0$.
-   $\beta_j$ déisgne le **coefficient associé à la variable** $X_j$,
    représentant le **changement de** $Y$ pour un changement unitaire de
    $X_j$.
-   $\varepsilon_i$ est un **terme d'erreur qui représente la variation
    non expliquée par le modèle**. Dans le modèle, on le prend en compte
    via un terme **aléatoire**, plus exactement via des **réalisations
    indépendantes d'une variable aléatoire normale, supposée centrée et
    de variance** $\sigma^2$ (homoscédasticité) :
    $\boxed{\varepsilon_i \overset{i.i.d}{\sim} \mathcal{N}(0, \sigma^2)}$

\vspace{0.10cm}

Les coefficients $\beta_j$ associés à chaque variable explicative $X_j$
peuvent être estimés par **MCO**. On obtient ainsi les **estimateurs
sans biais** $\hat{\beta_j}$ qui auront quelques bonnes propriétés
**sous l'hypothèse de normalité** des $\varepsilon_i$ (notamment
normalité et efficacité).

<!-- Le modèle d'une régression linéaire multiple peut aussi s'écrire de la manière suivante : $$Y=X\beta + \varepsilon$$ avec : -->

<!--   - $Y \in \mathbb{R}^n$ le **vecteur associé à ma variable à prédire** -->

<!--   - $X = (\mathbb{1} ~ x_{11} ~...~ x_{1n})^{\intercal} \in \mathcal{M}_{n,p+1}$ la **matrice de mes variables explicatives** à laquelle je rajoute une **1ère colonne composée uniquement de 1 afin d'estimer la constante $\beta_0$** du modèle. S'il y a $n$ observations et $p$ variables explicatives, alors la matrice X sera de dimension ($n$,$p+1$). -->

<!--   - $\beta \in \mathbb{R}^{p+1}$ qui désigne le **vecteur des coefficients** -->

<!--   - $\varepsilon \in \mathbb{R}^n$ qui désigne le **vecteur centré des erreurs** -->

<!-- Le vecteur $\beta$ des coefficients associés à chaque variable explicative peut alors être estimé ainsi : $$\boxed{\hat{\beta}= (X^TX)^{-1}X^TY}$$ -->
:::

::: {.callout-tip title="Construction d'un intervalle de confiance $IC_{1-\\alpha}(\\beta_j)$ pour chaque coefficient $\\beta_j$ associé à $X_j$"}
On peut calculer un intervalle de confiance pour chaque coefficient
estimé $\hat{\beta_j}$.
\textcolor{Red}{Sous l'hypothèse de normalité des erreurs, $\varepsilon_i \sim \mathcal{N}(0, \sigma^2)$},
et comme **la variance** $\sigma^2$ est inconnue [^1], on peut réécrire
chaque coefficient sous la forme d'une statistique $T_j$ qui est
supposée **suivre une loi de Student à** $n-p-1$ degrés de liberté :

\vspace{-0.25cm}

$$\boxed{T_j = \frac{\hat{\beta_j} - \beta_j}{\hat{\sigma}(\hat{\beta_j})} \sim \mathcal{T}(n-p-1)}$$
avec $\hat{\sigma}(\hat{\beta_j})$ : l'**erreur standard estimée
associée à l'estimation du coefficient** $\beta_j$, que vous retrouvez
en sortie de votre modèle ("`Std. Error`").

\vspace{0.10cm}

Sous cette hypothèse, en posant $t_{n-p-1,1-\frac{\alpha}{2}}$ le
quantile d'ordre $1 - \alpha/2$ d'une $\mathcal{T}(n-p-1)$, on obtient
**l’intervalle de confiance d'ordre** $1-\alpha$ pour chaque coefficient
$\beta_j$ associé à $X_j$ :

\vspace{-0.55cm}

$$
\mathbb{P}\left(|T_j| \leq t_{n-p-1,1-\frac{\alpha}{2}}\right) = 1 - \alpha ~\Rightarrow~ \boxed{IC_{1-\alpha}(\beta_j) = \left[ \hat{\beta_j} - t_{n-p-1,1-\frac{\alpha}{2}} \cdot \hat{\sigma}(\hat{\beta_j}) ~~;~~ \hat{\beta_j} + t_{n-p-1,1-\frac{\alpha}{2}} \cdot \hat{\sigma}(\hat{\beta_j}) \right]}
$$
<!-- \mathbb{P}\left(-t_{n-p-1,1-\frac{\alpha}{2}} \leq T_j \leq t_{n-p-1,1-\frac{\alpha}{2}}\right) -->
<!-- Leftrightarrow \mathbb{P}\left(\hat{\beta_j} - t_{n-p-1,1-\frac{\alpha}{2}} \cdot \hat{\sigma}(\hat{\beta_j}) \leq \beta_j \leq \hat{\beta_j} + t_{n-p-1,1-\frac{\alpha}{2}} \cdot \hat{\sigma}(\hat{\beta_j})\right) = 1 - \alpha. -->
:::

[^1]: Si la variance $\sigma^2$ était connue, on pourrait utiliser
    directement la gaussienne
    $Z_j = \frac{\hat{\beta_j} - \beta_j}{\sigma(\hat{\beta_j})} \sim \mathcal{N}(0, 1)$
    où $\sigma(\hat{\beta_j})$ dépend de $\sigma$. En estimant
    $\sigma^2$ par
    $\hat{\sigma}_{MCO}^2 := \frac{1}{n-p-1} ~ \sum_{i=1}^{n} (y_i - \hat{y_i})^2$,
    on perd la normalité (cf. cours de Stat Inférentielle).

::: {.callout-tip title="**Test de significativité, au risque $\\alpha$, du coefficient $\\beta_j$ associé à $X_j$**"}
\textcolor{ForestGreen}{Formulation des hypothèses du test}

\vspace{0.10cm}

Pour chaque coefficient $\beta_j$, une hypothèse nulle $(H_0)$ est
formulée comme suit : $\boxed{H_0 : \beta_j = 0}$

Sous cette hypothèse nulle, le coefficient associé à la variable
explicative $X_j$ est nul, et donc **cette variable n’a aucun effet
significatif sur la variable à expliquer** $Y$.

\vspace{0.10cm}

L’hypothèse alternative est : $\boxed{(H_1) : \beta_j \neq 0}$.

Il s'agit donc d'un **test bilatéral** (car 2 zones de rejet de $H_0$ :
lorsque le coefficient est négatif et très différent de 0, et lorsque le
coefficient est positif et très différent de 0).
<!-- composition des 2 tests unilatéraux gauche ($(H_1) : \beta_j < 0$) et droit ($(H_1) : \beta_j > 0$) -->

Si $(H_0)$ est rejetée au risque $\alpha$, cela indique que $X_j$ a un
effet significatif sur $Y$.

\vspace{0.20cm}

\textcolor{ForestGreen}{La statistique de test}

\vspace{0.10cm}

Pour tester $(H_0) : \beta_j = 0 ~\text{vs.}~ (H_1) : \beta_j \neq 0$,
on utilise la statistique $T_j$ mentionnée précédemment. Sous
l’hypothèse nulle $(H_0)$, $T_j$ suit une loi de Student à $n - p - 1$
degrés de liberté, où $n$ est le nombre d’observations et $p$ est le
nombre de variables explicatives (sans compter la constante) :

\vspace{-0.25cm}

$$\boxed{T_j = \frac{\hat{\beta_j} - \beta_j}{\hat{\sigma}(\hat{\beta_j})} \overset{(H_0)}{=} \frac{\hat{\beta_j}}{\hat{\sigma}(\hat{\beta_j})}  \overset{(H_0)}{\sim} \mathcal{T}(n-p-1)}$$

<!-- \vspace{0.25cm} -->

\textcolor{ForestGreen}{Règle de décision : via la p-valeur ou la zone de rejet $\mathcal{R}_{\alpha}^{(H_0)}$}

\vspace{0.10cm}

<!-- (comparaison de $t_j = T_{j,obs}$ à $t_{n-p-1,1-\frac{\alpha}{2}}$) -->

<!-- **Calcul des p-values et comparaison avec le seuil de significativité $\alpha$** -->

En calculant $t_j = T_{j,obs}$ à partir de l'échantillon observé
$(y_i ; x_{ij})_{1 \leq i \leq n, 1 \leq j \leq p}$, on peut au choix :

-   calculer la zone de rejet $\mathcal{R}_{\alpha}^{(H_0)}$ en
    comparant $t_j$ au quantile $t_{n-p-1,1-\frac{\alpha}{2}}$ : si
    $t_j \in \mathcal{R}_{\alpha}^{(H_0)} = \left\{ |T_j| >  t_{n-p-1,1-\frac{\alpha}{2}} \right\} = \mathbb{R} \setminus IC_{1-\alpha}(\beta_j)$,
    on rejettera $(H_0)$ au risque $\alpha$, ie. on "accepterait" donc
    l'hypothèse $(H_1)$ d'**effet significatif de la variable** $X_j$
    sur la réponse $Y$ au risque $\alpha$.

-   calculer la **p-valeur** $\alpha^{*}$ associée au test bilatéral :
    c'est **la plus petite valeur pour laquelle on rejettera** $(H_0)$.
    Mathématiquement :
    $\alpha^{*} = \underset{\alpha \in [0;1]}{\text{inf}} \left\{ T_j \in \mathcal{R}_{\alpha}^{(H_0)} \right\}$.
    La p-valeur se calcule en imposant l'égalité au sein de
    $\mathcal{R}_{\alpha}^{(H_0)}$ : $\alpha^{*}$ tq
    $\boxed{|t_j| =  t_{n-p-1,1-\frac{\alpha^{*}}{2}} = F^{-1}_{\mathcal{T}(n-p-1)}(1-\frac{\alpha^{*}}{2})} \Rightarrow \alpha^{*} = 2 \cdot \left[1-F_{\mathcal{T}(n-p-1)}(t_j)\right] = 2 \cdot \mathbb{P}_{(H_0)}(T_j > |t_j|)$
    avec $T_j \overset{(H_0)}{\sim} \mathcal{T}(n-p-1)$.

<!-- Elle correspond à la probabilité d’observer une valeur de $|T_j|$ au moins aussi grande (en valeur absolue) que celle calculée $|t_j|$, sous l’hypothèse nulle : $\alpha^{*} = 2 \cdot \mathbb{P}_{(H_0)}(T_j > |t_j|), ~\text{avec}~ T_j \overset{(H_0)}{\sim} \mathcal{T}(n-p-1)$. -->

\vspace{0.20cm}

En pratique, après avoir fixé le risque $\alpha$ de première espèce, on
préféra très souvent utiliser la p-valeur (via le calcul de
$\alpha^{*}$) comme règle de décision, car elle apporte bien plus
d'information que de déterminer la zone de rejet
$\mathcal{R}_{\alpha}^{(H_0)}$ qui ne donnera que la décision pour la
seule valeur du risque $\alpha$ choisi. Pour la p-valeur $\alpha^{*}$,
plus petite valeur $\alpha$ pour laquelle on rejettera $(H_0)$ :

-   Si $\alpha^{*} \leq \alpha$, on rejette $(H_0)$ : cela signifie que
    $\beta_j$ est significativement différent de 0.
-   Si $\alpha^{*} > \alpha$, on ne peut pas rejetter $(H_0)$, ce qui
    indique que $\beta_j$ n’est pas significativement différent de 0, et
    donc que **la variable** $X_j$ n'a pas d'effet significatif sur la
    réponse $Y$.

<!-- Par exemple, avec un seuil de $\alpha = 0.05$ : -->

<!-- - Si $\text{p-value} \leq 0.05$, $\beta_j$ est significatif. -->

<!-- - Sinon, $\beta_j$ n’est pas significatif. -->

<!-- Dans les sorties R, la significativité des coefficients s'interprète de la manière suivante : -->

<!-- - *** = pvalue<0.001 très significatif (= très significativement différent de 0) -->

<!-- - ** = pvalue significative au seuil de 1% -->

<!-- - \* = significatif de seuil de 5% -->

<!-- - . =  significatif de seuil de 10% -->

<!-- - pas d'étoile = pas significatif au seuil de 10% -->
:::

## Exercice 1

Reprenez les données d'abstentions du précédent TP et lancez le code
suivant :

```{r, warning=FALSE}
library(dplyr)

abstentions_sans_vm <- read.csv2("abstentions.csv")  %>%
  mutate(across(.cols = -1, .fns = as.numeric)) %>% # warning : 6 NA introduced by coercion
  filter(if_all(.cols = everything(), .fns = ~!is.na(.))) %>% 
  dplyr::select(-ABS_EUR_2019)
```

0.  Utilisez la fonction `lm()` pour modéliser l'abstention aux
    présidentielles en utilisant l'ensemble des variables explicatives
    (**sauf celle du département**). Quelles variables semblent être
    explicatives de l'abstention ? On considèrera qu'une variable est
    explicative si sa $p-value < 0.05$.

```{r}

model0<- lm(data = abstentions_sans_vm, ABS_PRES_2022~ . -DEP)
summary(model0)
```

1.  On rappelle que l'estimation des coefficients peut être délicate
    lorsque **certaines variables explicatives sont corrélées entre
    elles**. Refaites le même modèle en retirant la variable
    `PART_65PLUS`. Remarque : vous n'êtes pas obligés de renseigner le
    nom de toutes les variables explicatives. Vous pouvez utiliser la
    syntaxe suivante :
    `lm(ABS_PRES_2022 ~ . - PART_65PLUS, data=ma_table)` ou retirer la
    variable de la table et utiliser :
    `lm(ABS_PRES_2022 ~ . , data=ma_table)`. Y a-t-il des changements
    dans la significativité des coefficients ?

```{r}

model1 <- lm(ABS_PRES_2022~ . - PART_65PLUS - DEP, data = abstentions_sans_vm)
summary(model1)
```

estimate part retraité : -1.16 -\> Plus il y a de retraité moins il y a
d'abstention

2.  Calculer les `p-values` associés aux coefficients de ce modèle en
    utilisant les formules de rappels de l'énoncé. Pour cela,
    modifier/compléter le code suivant :

```{r, eval=FALSE}
t_values <- model0$coefficients / summary(model0)$coefficients[,"Std. Error"]
# Nombre de degrés de liberté
n <- nrow(absention_sans_vm)  # Nombre d'observations
p <- 5    # Nombre de variables explicatives (hors constante)
ddl <- n-p-1      # Degrés de liberté

# Calcul des p-values
p_values <- 2*(1-pt(abs(t_values), df = ddl))
p_values
```

On prend p = 5 parce qu'on garde densite_pop, possible de l'enlever
(discutable)

```{r}

```

::: {.callout-tip title="**Test F de validité globale du modèle : $(H_0) : \\beta_1 = \\beta_2 = ... = \\beta_p = 0, 1 \\leq j \\leq p$**"}
Le **test de validité globale du modèle, ou encore test de
significativité globale des variables explicatives**, consiste à tester
l'hypothèse nulle de **nullité simultanée de l'ensemble des
coefficients** $\beta_j$ associés aux variables $X_j$. L'hypothèse
alternative est : au moins un des coefficients est différent de 0.
Autrement dit, on cherche à savoir si le modèle est **significativement
différent de la constante** $\beta_0$. Si ce n'est pas le cas, cela
indiquerait que les covariables n'ont aucune influence sur la variable
réponse $Y$. À risque $\alpha$ fixé, la formulation du test est la
suivante :

\vspace{-0.20cm}

$$\boxed{(H_0) : \beta_1 = \beta_2 = ... = \beta_p = 0, 1 \leq j \leq p  ~~\text{vs.}~~  (H_1) :\exists ~ j \neq l, \beta_j \neq \beta_l}$$

La statistique de test utilisée correspond à celle **du test de Fisher**
(*F-statistic*), notamment utilisée pour tester l'égalité des variances,
qui suivra une loi de Fisher de paramètres $(p,n-p-1)$ sous $H_0$ :

\vspace{-0.20cm}

$$F = \frac{SCE/p}{SCR/(n-p-1)} = \frac{n-p-1}{p} \frac{R^2}{1 - R^2} \overset{(H_0)}{\sim} \mathcal{F}(p ; n-p-1)$$

La `p-valeur` du test est donnée par :
$\alpha^{*} = 1-F_{\mathcal{F}(p ; n-p-1)}(F_{obs}) = \mathbb{P}_{(H_0)}(F > F_{obs})$
où $F_{obs}$ est la valeur de la statistique observée sur l'échantillon,
avec $F \overset{(H_0)}{\sim} \mathcal{F}(p ; n-p-1)$.
:::

3.  Tout en bas de la sortie `summary` de la question 1, vous avez dû
    voir une `p-value` à côté d'une "*F-statistic*". À vous de
    retrouver, au vu de la sortie, la `p-value` associée à ce test, en
    utilisant la fonction `pf()`. Concluez : le modèle actuel est-il
    meilleur que le modèle "nul" (modèle uniquement constitué de la
    constante) ?

```{r}

# Nombre de degrés de liberté
n <- nrow(abstentions_sans_vm)       # Nombre d'observations
p <- 5    # Nombre de variables explicatives (hors constante)
ddl <- n-p-1      # Degrés de liberté
model0_r2 <- summary(model0)$r.squared
F_obs <- ((n-p-1)*model0_r2) / (p*(1 - model0_r2))

# Calcul des p-values
p_value_Fisher <- 1 - pf(q = F_obs, df1 = p, df2 = ddl)
p_value_Fisher

```

4.  La variable de `SOLDE_MIGRATOIRE` ne ressortait pas toujours comme
    significative pour expliquer l'abstention. On rappelle que le solde
    migratoire ne fait pas référence à la nationalité : c'est **la
    différence entre mes nouveaux arrivants dans le département et mes
    sortants**. Faites un nuage de points pour représenter la relation
    entre ces deux variables puis calculer le **coefficient de
    corrélation linéaire (empirique)**[^2] $\hat{\rho_n}$ de Pearson.

[^2]: **Les versions empiriques** des statistiques que vous calculez
    sont des **estimateurs, calculés à partir des données/de
    l'échantillon**. Leurs versions théoriques sont des quantités non
    calculables en pratique car généralement inconnues, représentant la
    **population générale** ciblée.

```{r}

plot(data = abstentions_sans_vm, SOLDE_MIGRATOIRE~ABS_PRES_2022)
pearson <- cor.test(abstentions_sans_vm$SOLDE_MIGRATOIRE, abstentions_sans_vm$ABS_PRES_2022, method = "spearman")
pearson
```

::: {.callout-tip title="**Test de corrélation linéaire de Pearson : $(H_0) : \\rho(X;Y) = 0$ vs. $(H_1) : \\rho(X;Y) \\neq 0$**"}
**Formulation du test** : $(H_0) : \rho(X;Y) = 0$ (pas de corrélation
linéaire entre les deux variables) vs. $(H_1) : \rho(X;Y) \neq 0$
(existence d'une corrélation linéaire entre les deux variables).

\vspace{0.10cm}

Ici, $\rho(X;Y) = \frac{cov(X;Y)}{\sigma(X) ~ \sigma(Y)} \in [-1;1]$
représente le coefficient de corrélation de Pearson dans la **population
générale**. À partir de $n$-échantillon, on l'estime par le coefficient
de corrélation **empirique** :

\vspace{-0.20cm}

$$\boxed{\hat{\rho_n} := \hat{\rho_n}(x;y) = \frac{c_{n,x,y}}{\sigma_{n,x} ~ \sigma_{n,y}} = \frac{\frac{1}{n}\sum_{i=1}^{n}{(x_{i}-\bar{x_n}) (y_{i}-\bar{y_n})}}{\sqrt{\frac{1}{n} \sum_{i=1}^{n}{(x_{i}-\bar{x_n})^2}} \sqrt{\frac{1}{n} \sum_{i=1}^{n}{(y_{i}-\bar{y_n})^2}}} \in [-1;1]}$$

**Statistique de test** :

\vspace{-0.20cm}

$$T_\rho = \sqrt{n - 2} ~\frac{\hat{\rho_n} - \rho}{\sqrt{1 - \hat{\rho_n}^2}} \overset{(H_0)}{=} \sqrt{n - 2} ~\frac{\hat{\rho_n}}{\sqrt{1 - \hat{\rho_n}^2}} \overset{(H_0)}{\sim} \mathcal{T}(n-2)$$

**Règle de décision** :
$\alpha^{*} = 2 \cdot \left[1-F_{\mathcal{T}(n-2)}(t_{\rho})\right] = 2 \cdot \mathbb{P}_{(H_0)}(T_\rho > |t_{\rho}|)$
avec $T_\rho \overset{(H_0)}{\sim} \mathcal{T}(n-2)$.
:::

5.  On se demande si la valeur calculée précédemment $\hat{\rho_n}$ est
    significativement différente de 0. Utiliser la fonction `cor.test()`
    pour effectuer le test de corrélation de Pearson. Quel est le risque
    de rejeter $(H_0)$ à tort ? S'agit-il d'un test bilatéral ?

```{r}

```

6.  Retrouver les résultats obtenus avec la fonction `cor.test()` en
    calculant vous même la statistique de test $t_\rho$ et la `p-value`
    $\alpha^{*}$ associée (comme si la fonction `cor.test()` n'existait
    pas).

```{r}

```

7.  On se demande s'il existe un lien non linéaire entre ces deux
    variables. On se propose d'utiliser le **test de rangs de
    Spearman**. Vous trouverez une présentation du test **en fin de
    sujet**. Implémentez ce test avec la fonction `cor.test()`. Que
    peut-on conclure ?

```{r}

```

------------------------------------------------------------------------

\newpage

## Exercice 2

Au cours de la séance de TP4 (sur l'inférence statistique), nous avons
travaillé sur la table `quine` de la library `MASS`. Nous supposions
notamment que la variable `Days` (jours d'absences dans un établissement
scolaire) suivait une loi exponentielle de paramètre
$\hat{\lambda} = 1/\bar{X}$. On souhaite **tester si la distribution de
la variable `Days` suit une loi exponentielle de paramètre**
$\lambda=0.06$. Commencer par charger les données en lançant la commande
suivante :

```{r}
library(MASS) ; data(quine)
str(quine)
```

On cherche à savoir si la variable `Days` suit une loi exponentielle de
paramètre 0.06.

1.  Implémenter le **test de Kolmogorov-Smirnov** à l'aide de la
    fonction `ks.test()`. Vous trouverez une présentation de ce test
    **en fin de sujet**.

```{r}
ks.test(quine$Days, "pexp", rate = 0.06)
```

2.  Le test de Kolmogorov-Smirnov peut être **sensible aux valeurs
    abbérantes puisque sa statistique de test repose sur une valeur
    locale (la différence maximale)**. On propose donc d'utiliser le
    **test de Cramer-Von Mises qui considère l'écart entre la fonction
    de répartition théorique et la fonction de répartition empirique sur
    l'ensemble des valeurs**. Vous trouverez une présentation **en fin
    de sujet**. Utiliser la fonction `cvm.test()` du package `goftest`
    pour **tester si la série suit bien une loi exponentielle de
    paramètre 0.06**.

```{r}
cvm.test(quine$Days, 'pexp', rate = 0.06)
```

3.  Pour avoir un 3e avis, on propose maintenant de faire le **test
    d'Anderson-Darling qui permet d'identifier des écarts dans les
    queues de distributions**. Pour cela, utiliser la fonction
    `ad.test()` du package `goftest` sur le même modèle que pour la
    question précédente. Vous trouverez une présentation du test **en
    fin de sujet**.

```{r}
ad.test(quine$Days, 'pexp', rate = 0.06)
```

\newpage

## Exercice 3

On s'intéresse aux notes d'anciens étudiants de l'Ensai au cours de
statistique exploratoire uni et bivariée.

1.  On se demande s'il existe un **lien entre le sexe et la note à
    l'examen**. Quel graphique pouvez-vous utiliser pour observer un
    éventuel lien ?

```{r}

library(readxl)
notes <- read_excel("Notes_anciens_etudiants_Ensai.xlsx")

library(vioplot)
vioplot(notes$Note_epreuve~notes$Sexe)
```

2.  On cherche à savoir **si la moyenne des garçons est
    significativement différente de celle des filles au seuil de 5 %**.
    Pour cela, on envisage d'effectuer un **test de student de
    comparaison de moyennes**. Une condition de ce test est d'avoir une
    variable quantitative **suivant une loi normale au sein de chaque
    groupe**. Utiliser le **test de Shapiro-Wilk** et la fonction R
    associée `shapiro.test()` pour tester si cette condition est
    vérifiée. Pour le test de Shapiro-Wilk, **sous** $(H_0)$ la
    distribution suit une loi normale :
    $(H_0) : F = F_0 = \mathcal{N(\mu;\sigma^2)}, \mu \in \mathbb{R}, \sigma^2 > 0$
    quelconques.

```{r}
shapiro.test(notes$Note_epreuve[notes$Sexe == "H"])
```

::: {.callout-tip title="**Test d'égalité des variances de Fisher : $(H_0) : \\sigma_1^2 = \\sigma_2^2$ vs. $(H_1) : \\sigma_1^2 \\neq \\sigma_2^2$**"}
**Formulation du test** : $(H_0) : \sigma_1^2 = \sigma_2^2$ (égalité des
variances entre les deux populations) vs.
$(H_1) : \sigma_1^2 \neq \sigma_2^2$ (différence de variances entre les
deux populations).

\vspace{0.10cm}

Ici, $\sigma_1^2$ et $\sigma_2^2$ représentent les variances de deux
**populations générales** (supposées **indépendantes et de distributions
normales**). À partir de deux échantillons de tailles $n_1$ et $n_2$, on
peut estimer les variances inconnues par les **variances empiriques
corrigées** (non biaisées) $S_{1,n}^2$ et $S_{2,n}^2$ :

\vspace{-0.20cm}

$$\boxed{S_{1,n}^2 = \frac{1}{n_1-1}\sum_{i=1}^{n_1}{(X_{1,i}-\bar{X}_1)^2} ~~\text{et}~~ S_{2,n}^2 = \frac{1}{n_2-1}\sum_{i=1}^{n_2}{(X_{2,i}-\bar{X}_2)^2}}$$

**Statistique de test** :

\vspace{-0.20cm}

$$F = \frac{S_{1,n}^2 / \sigma_1^2}{S_{2,n}^2 / \sigma_2^2} \overset{(H_0)}{=} \frac{S_{1,n}^2}{S_{2,n}^2} \overset{(H_0)}{\sim} \mathcal{F}(n_1-1, n_2-1)$$

**Règle de décision** :
$\alpha^{*} = 2 \cdot \min \left[ \mathbb{P}_{(H_0)}(F \le f_{obs}), \mathbb{P}_{(H_0)}(F \ge f_{obs}) \right]$
avec $F \overset{(H_0)}{\sim} \mathcal{F}(n_1-1, n_2-1)$.
:::

3.  Une **autre condition pour effectuer le test de student de
    comparaison de moyennes est d'avoir une variance similaire au sein
    des 2 groupes**. On propose donc de **tester si la variance des
    notes pour les garçons est similaire à celle des filles :**
    $(H_0) : \sigma_H^2 = \sigma_F^2$ vs.
    $(H_1) : \sigma_H^2 \neq \sigma_F^2$. Pour cela, effectuer un test
    de Fisher à l'aide de la fonction `var.test()`. Peut-on rejeter
    l'hypothèse d'égalité des variances au seuil de 5% ?

```{r}

```

4.  Effectuer le **test de student de comparaison de moyennes**. La
    fonction à utiliser est la fonction `t.test()`. Quelle est
    l'hypothèse nulle de ce test ? S'agit-il d'un test unilatéral ou
    bilatéral ? Que concluez-vous au vu de la sortie R ?

H0 : mu homme = mu femme

H1 : mu homme != mu femme

p value = 0.25 on ne peut pas rejeter H0

```{r}

t.test(notes$Note_epreuve~notes$Sexe)
```

5.  On se demande maintenant s'il y a un **lien entre la voie d'accès au
    concours et le sexe**. Dit autrement, on se demande **si les filles
    (respectivement les garçons) sont surreprésentés au sein de
    certaines filières d'origine (Maths, Eco, Interne, AST)**. Afficher
    le tableau de contingence des variables de sexe et de voie d'accès.
    Quel outil numérique du 1er semestre (UE Stat descriptive) avez-vous
    vu pour analyser le lien entre 2 variables qualitatives ?

```{r}
tables(notes$Sexe, notes$Voie_accès)
```

6.  On propose d'effectuer un **test du Khi-2 pour analyser le lien
    entre ces 2 variables**. Pour cela, utiliser la fonction
    `chisq.test()`. Quelle est l'hypothèse nulle et la statistique de
    test ? Que conclure au vu de la sortie R ?

H0 : Y indep de X

H1 : non H0

```{r}
chisq.test(notes$Sexe, notes$Voie_accès)
```

7.  Une **condition pour que le test du khi-2 soit valide est que les
    effectifs théoriques de chaque case du tableau de contingence soient
    \>5**. Cette condition est-elle respectée ? Pour cela, refaites le
    test du khi-2 en stockant cela dans un objet `mon_objet_test_X2`.
    Pour accéder, aux effectifs théoriques, utilisez la syntaxe suivante
    `mon_objet_test_X2$expected`

```{r}

```

8.  On cherche maintenant à étudier le **lien entre la note à l'examen
    et la voie d'accès**. Représenter graphiquement la note à l'examen
    en fonction de la voie d'accès.

```{r}

```

9.  On cherche à **tester l'égalité des moyennes entre les voies
    d'accès** pour savoir **si une filière réussit significativement
    mieux que les autres**. Lorsque la variable qualitative contient
    plus de 2 modalités, on n'utilise plus le test de student du début
    d'exercice : on privilégie un **test ANOVA (ANalyse Of VAriance)**.
    Vous trouverez une présentation du test ANOVA **en fin de sujet**.
    Utiliser la fonction `aov()` pour faire le test ANOVA.

```{r}

```

10. Faire un **test de Shapiro-Wilk** pour tester si les résidus sont
    bien normalement distribués. Pour récupérer les résidus, vous pouvez
    adapter la syntaxe suivante `resid(mon_objet_aov)`.

```{r}

```

11. Tester maintenant la condition d'homogénéité des variances avec le
    **test de Bartlett** (fonction `bartlett.test()`)

```{r}
?bartlett.test
```

```{r}

```

12. Le test ANOVA nous dit qu'**il y a au moins un groupe qui diffère
    des autres (rejet de** $(H_0)$. Pour **identifier lesquels
    s'écartent des autres, on fait un test de Tukey**. Le test de Tukey,
    également appelé test HSD (Honestly Significant Difference), est une
    méthode de comparaison multiple utilisée après une ANOVA.

Ce test permet de déterminer **quelles paires de moyennes diffèrent
significativement lorsqu'une ANOVA détecte une différence globale
significative entre les groupes**. Vous trouverez de la documentation
sur ce test ici <https://en.wikipedia.org/wiki/Tukey%27s_range_test>.

Effectuer le test en modifiant la syntaxe suivante : `TukeyHSD()` sur le
modèle suivant : <https://www.statology.org/tukey-test-r/>.

Que conclure ?

```{r}

```

\newpage

# Annexes Exercice 1 : le test de rangs de Spearman

## Hypothèses du test :

-   **Hypothèse nulle (**$H_0$) : Les deux variables sont indépendantes
    (pas de relation monotone).
-   **Hypothèse alternative (**$H_1$) : Il existe une relation monotone
    (croissante ou décroissante) entre les deux variables.

## Calcul du coefficient de Spearman ($r_s$)

Le coefficient de Spearman ($r_s$) est basé sur les rangs des
observations, et il est défini par :
$$r_s = 1 - \frac{6 \sum d_i^2}{n (n^2 - 1)},$$ où :

-   $d_i$ est la différence entre les rangs des observations de deux
    variables ($d_i = R(X_i) - R(Y_i)$),
-   $n$ est le nombre total d'observations.

## Statistique de test

Si la taille de l'échantillon est assez grande, sous l'hypothèse nulle
($H_0$), le coefficient $r_s$ suit approximativement une loi normale
après transformation. La statistique de test est donnée par :
$z = \frac{r_s ~ \sqrt{n - 1}}{\sqrt{1 - r_s^2}}$. Cette statistique
suit une loi normale standard ($\mathcal{N}(0,1)$) sous $H_0$.

## Calcul de la p-valeur

-   Pour un test bilatéral, la p-valeur est donnée par :
    $$\text{p-valeur} = 2 \cdot P(Z > |z|)$$ où $Z$ suit une loi normale
    standard.

-   Si la p-valeur est inférieure au seuil $\alpha$ (ex. $0.05$), on
    rejette $H_0$, indiquant une corrélation monotone significative.

## Interprétation

-   $r_s > 0$ : Relation monotone **croissante** (les valeurs de $x$
    augmentent avec $y$).
-   $r_s < 0$ : Relation monotone **décroissante** (les valeurs de $x$
    diminuent avec $y$).
-   $r_s = 0$ : Pas de relation monotone.

\newpage

# Annexes Exercice 2 : le test de Kolmogorov-Smirnov

## Objectifs

Le test de Kolmogorov-Smirnov (KS) est un test statistique non
paramétrique utilisé pour comparer une distribution observée à une
distribution théorique (test d'ajustement) ou pour comparer deux
distributions empiriques. Concrètement, il mesure la différence maximale
qui existe entre la fonction de répartition observée et celle théorique.

On l'utilise donc pour :

-   Si une série de données suit une loi théorique donnée (ici une loi
    exponentielle)
-   Comparer deux échantillons pour déterminer s'ils proviennent de la
    même population.

## Hypothèses

1.  **Test d'ajustement** :

    -   **Hypothèse nulle (\$ H_0 \$)** : Les données suivent la
        distribution théorique spécifiée.
    -   **Hypothèse alternative (\$ H_1 \$)** : Les données ne suivent
        pas la distribution théorique spécifiée.

2.  **Test de comparaison** :

    -   **(\$ H_0 \$)** : Les deux échantillons proviennent de la même
        distribution.
    -   **(\$ H_1 \$)** : Les deux échantillons proviennent de
        distributions différentes.

## Fonctionnement

1.  Calcul des fonctions de répartition :
    -   \$ F\_{emp}(x) \$ : Fonction de distribution empirique de
        l'échantillon.
    -   \$ F\_{th}(x) \$ : Fonction de distribution théorique ou
        empirique d'un autre échantillon.
2.  On détermine la distance maximale entre les fonctions de répartition
    :
    -   $D = \max |F_{emp}(x) - F_{th}(x)|$
3.  On compare la statistique \$ D \$ à une valeur critique issue de la
    table du test de Kolmogorov-Smirnov.

## Résultat

-   Si \$ D \$ est supérieur à la valeur critique (ou si la p-valeur est
    inférieure au seuil de signification), on rejette \$ H₀ \$.

\newpage

# Annexes Exercice 2 : le test de Cramer-Von Mises

Le test de Cramér-von Mises est un test statistique non paramétrique
utilisé pour évaluer la conformité d'une distribution empirique à une
distribution théorique donnée. C'est une alternative au test de
Kolmogorov-Smirnov, mais il est plus sensible aux écarts sur toute la
distribution (et pas seulement à la différence maximale).

## Objectif (les mêmes que le test de Kolmogorov-Smirnov)

-   Tester si un échantillon suit une loi théorique spécifiée.
-   Comparer une distribution empirique avec une autre distribution
    empirique ou théorique.

## Hypothèses

1.  **Hypothèse nulle (\$ H_0 \$)** : Les données suivent la
    distribution théorique spécifiée.
2.  **Hypothèse alternative (\$ H_1 \$)** : Les données ne suivent pas
    la distribution théorique spécifiée.

------------------------------------------------------------------------

## Méthodologie

Le test repose sur la comparaison entre la fonction de distribution
empirique \$ F\_{emp}(x) \$ et la fonction de distribution théorique \$
F\_{th}(x) \$.\
La statistique du test est donnée par :

$$W^2 = n \int_{-\infty}^{+\infty} \left[ F_{emp}(x) - F_{th}(x) \right]^2 dF_{th}(x)$$

où $n$ est la taille de l'échantillon.

La statistique calculée est ensuite comparée à la table de Cramer-Von
Mises (table spécifique comme pour Kolmogorov-Smirnov). Pour celles et
ceux qui veulent en savoir plus :
\[https://lemakistatheux.wordpress.com/2013/08/04/test-de-cramer-von-mises/\]

## Implémentation sous R

**Exemple : Vérification d'une loi normale**

``` r
# Chargement du package goftest
library(goftest)

# Test de Cramer-von Mises pour une loi normale centrée réduite
test_result <- cvm.test(data$ma_var, "pnorm", mean = 0, sd = 1)
```

\newpage

# Annexes Exercice 2 : le test d'Anderson-Darling

Comme le test de Kolmogorov-Smirnov et celui de Cramér-Von Mises, le
test d'Anderson-Darling est un test statistique non paramétrique utilisé
pour vérifier si un échantillon suit une distribution théorique donnée.\
C'est une extension du test de Cramer-von Mises, avec un poids
supplémentaire accordé aux queues de la distribution.

## Hypothèses

1.  **Hypothèse nulle (\$ H_0 \$)** : Les données suivent la
    distribution théorique spécifiée.
2.  **Hypothèse alternative (\$ H_1 \$)** : Les données ne suivent pas
    la distribution théorique spécifiée.

## Méthodologie

La statistique d'Anderson-Darling \$ A\^2 \$ peut être exprimée sous la
forme suivante :

$A^2 = n \int_{-\infty}^{\infty} \frac{\left[ F_{\text{emp}}(x) - F_{\text{th}}(x) \right]^2}{F_{\text{th}}(x) \left( 1 - F_{\text{th}}(x) \right)} dF_{\text{th}}(x)$

avec :

-   \$ F\_{\text{emp}}(x) \$ : La fonction de distribution empirique.
-   \$ F\_{\text{th}}(x) \$ : La fonction de distribution théorique.
-   \$ n \$ : La taille de l'échantillon.
-   Le terme au dénominateur,
    $F_{\text{th}}(x) \left( 1 - F_{\text{th}}(x) \right)$, donne plus
    de poids aux écarts entre \$ F\_{\text{emp}}(x) \$ et \$
    F\_{\text{th}}(x) \$ dans les queues de la distribution.

Les queues de la distribution (valeurs proches de 0 ou 1 pour \$
F\_{\text{th}}(x) \$) reçoivent donc un poids plus élevé dans
l'intégrale. Cela rend le test d'Anderson-Darling particulièrement
sensible aux écarts dans ces régions, ce qui est utile dans des
applications où les queues sont importantes (par exemple en modélisation
du risque).

Les p-valeurs sont obtenues à partir de simulations ou de tables
spécifiques.

\newpage

# Annexes Exercice 3 : le test ANOVA

## Hypothèses du Test ANOVA

1.  **Hypothèse nulle (**$H_0$) :\
    Les moyennes des groupes sont égales :\
    $H_0 : \mu_1 = \mu_2 = \dots = \mu_k$ Où $k$ représente le nombre de
    groupes.

2.  **Hypothèse alternative (**$H_a$) :\
    Au moins une des moyennes est différente.

## Prérequis du Test ANOVA

Pour assurer la validité des résultats, les conditions suivantes doivent
être respectées :

-   Les observations doivent être **indépendantes** entre les groupes et
    à l’intérieur de chaque groupe.
-   Les résidus (différences entre les observations et les moyennes
    prévues par le modèle) doivent suivre une **distribution normale**
    dans chaque groupe.
-   Les variances des groupes doivent être **homogènes** (égales).
